臺灣高等法院民事判決　　　　　　　　 95年度再易字第151號
再審原告　　乙○○
　　　　　　　　　　　　號
再審被告　　甲○○
訴訟代理人　游蕙菁律師
上列當事人間請求分割共有物事件，再審原告對於中華民國95年
8 月23日本院94年度上易字第673 號確定判決提起再審，經本院
於96年3 月6 日言詞辯論終結，判決如下：
    主  文
再審之訴駁回。
再審訴訟費用新臺幣壹萬貳仟貳佰貳拾伍元由再審原告負擔。
    事實及理由
一、再審原告主張略以：請求分割共有物，其訴訟標的對於共同
    訴訟人必須合一確定，共同被告之一人對於第一審判決提起
    上訴，其效力及於全體，其他共有人亦均應視為上訴人，本
    院94年度上易字第673 號確定判決（下稱原確定判決）僅以
    甲○○為被選定人，逕以之為上訴人，未列其他共有人為（
    視為）上訴人，其所為之判決具有民事訴訟法第496 條第1
    項第1 款之判決適用法規顯有錯誤之情形。又分割共有物之
    訴，係使共有關係變為單獨所有，故以原物分配於各共有人
    時，除應顧及均衡之原則外，並須就各共有人應分得之範圍
    ，如面積多寡、交通、位置等予以確定，法院應依民法第
    824 條規定為適當之分配，不受任何共有人主張之拘束，且
    我國民法對於原物分割、價金分配二者無分軒輊，應由法院
    斟酌當事人之聲明、共有物之性質、經濟效用及全體共有人
    之利益等公平決定之。原確定判決就坐落台北縣萬里鄉○○
    里○○段崁腳小段第84地號土地（下稱系爭土地，原確定判
    決分割方案，分為84地號土地、84（甲）地號土地、84（乙
    ）地號土地，均如附圖所示）所分割予再審原告部分，為84
    地號土地，至於84（乙）地號土地仍由兩造維持共有，惟系
    爭土地係屬建地，日後係作為建築用地使用，應具備建築使
    用之功能，依建築技術規則建築設計施工編第14條之規定：
    「建築物高度不得超過基地面前道路寬度之1.5 倍加6 公尺
    ，面前道路寬度之計算，依左列規定…三、基地以私設通路
    連接建築線，並作為主要進出道路者，該私設通路視為面前
    道路，但私設通路寬度大於其連接道路寬度，應以該道路寬
    度，視為基地之面前道路…基地面前道路之寬度未達7 公尺
    者，以該道路中心線深進3.5 公尺範圍內，建築物之高度不
    得超過9 公尺…」，而原確定判決所稱之8 米道路，鄰接至
    84地號土地部分之面寬，顯然有逐漸變窄之情形，84地號土
    地與84（乙）地號土地相連接部分，寬僅約3 米，則作為建
    地使用之84地號土地，其聯外道路，鄰接面寬僅有3 米，依
    建築技術規則之規定，必將受到使用之限制，且3 米寬之道
    路，根本不足以通行卡車，甚至小轎車都因地形關係，無法
    迴轉，此一面寬之道路，如何能作為適當道路，再審原告所
    分得之84地號土地，已因原確定判決之分割方法，而明顯減
    損其經濟效益，原確定判決具有當然違背法令之再審事由，
    爰依民事訴訟法第496 條第1 項第1 款之規定，提起再審之
    訴等語。並聲明：(1)本院94年度上易字第673 號確定判決廢
    棄。(2)再審被告（於前訴訟程序）之上訴駁回。
二、再審被告則以：本件原確定判決雖僅列再審被告甲○○為上
    訴人，惟再審被告甲○○係經視同上訴人郭明昌等人依民事
    訴訟法第41條之規定選定為第二審訴訟當事人，原審判決「
    兩造共有坐落於台北縣萬里鄉○○里○○段崁腳小段第84地
    號土地，應予原物分割，其分割方法：如附圖乙案所示，84
    （甲）部分土地由上訴人（即再審被告）取得，並按其應有
    部分維持共有關係；84部分土地，由被上訴人（即再審原告
    ）取得；（84）乙部分土地，由兩造依其應有部分比例維持
    共有關係」，即係將84（甲）地號土地分由再審被告與原審
    視同上訴人等22人就84（甲）部分土地維持共有關係；再審
    原告則取得84地號土地，而84（乙）地號土地，則由兩造依
    其應有部分比例維持共有關係，並無違背民事訴訟法第56條
    第1 項第1 款之規定。又本件原審斟酌兩造聲明、共有物性
    質、經濟效用及全體共有人利益，依法就系爭土地為判決分
    割，合乎公平原則，並無民事訴訟法第496 條第1 項第1 款
    之情形，且再審原告就分割後84（乙）地號土地即道路部分
    ，由兩造依其應有部分比例維持共有關係，自始同意，此由
    其主張之原審分割方案如原審判決附圖甲案所示（84）乙地
    號土地，其面積、範圍均與原審判決附圖乙案所示（84）乙
    地號土地，完全相同甚明。再審原告主張原判決之分割方法
    將導致其分得部分，日後無法興建合乎經濟效用之房屋云云
    ，顯屬無稽，蓋再審原告係提起本件分割共有物訴訟之原告
    ，其對系爭土地必因分割而縮小面積，不易利用，知之甚明
    ，至於其建築房屋應如何規劃，始能發揮最大效用，並符合
    建築法規，顯應由其自己妥為考量，與原確定判決無關，是
    再審原告所提再審之訴顯未具備再審事由，依法應予駁回等
    語，資為抗辯。並聲明：再審之訴駁回。
三、按適用法規顯有錯誤者，得以再審之訴對於確定終局判決聲
    明不服，民事訴訟法第496 條第1 項第1 款定有明文。次按
    民事訴訟法第496 條第1 項第1 款所謂適用法規顯有錯誤，
    係指確定判決所適用之法規顯然不合於法律規定。或與現尚
    有效之解釋、或現尚有效之判例顯然違反者而言；又所謂適
    用法規顯有錯誤者，不包括漏未斟酌證據及認定事實錯誤之
    情形在內（最高法院57年台上字第1091號、63年台上字第
    880 號判例意旨參照）。
四、本件再審之訴是否具有民事訴訟法第496 條第1 項第1 款之
    再審事由？
（一）按選定當事人之制，旨在求取共同訴訟程序之簡化，苟多
      數當事人所主張之主要攻擊或防禦方法相同，已足認有簡
      化訴訟程序之作用，而具有法律上之共同利益，即得由其
      中選定一人或數人為全體起訴或被訴，不以對訴訟標的必
      須合一確定者為必要。又依民事訴訟法第41條第1 項規定
      選定當事人後，其餘未經選定之當事人即脫離訴訟（同法
      第41條第2 項）。查本件再審前訴訟程序第一審之原告為
      乙○○（即再審原告），被告為郭明昌等22人（包括再審
      被告甲○○在內），前訴訟程序第一審於94年7 月5 日判
      決後，被告甲○○於94年7 月22日具狀上訴（見原第二審
      卷第11頁），而全體被告22人於94年8 月3 日具狀陳明合
      意選定甲○○為前訴訟程序第二審訴訟之選定當事人，有
      「民事選定當事人陳明狀」在卷可證（見前訴訟程序第二
      審卷第13頁至第14頁），則再審被告甲○○即為該全體當
      事人（被告）為上訴人，而非代該全體當事人（被告）起
      訴（上訴），是其所為應受判決事項之聲明，僅須請求前
      訴訟程序第二審法院對其為之，即可對全體當事人（上訴
      人）發生效力，毋庸對該全體當事人（上訴人）逐一為之
      ，法院亦毋庸通知選定人（其他共有人）到場。準此，原
      確定判決僅須對被選定人（即再審被告）與再審原告間為
      分割共有物之判決即屬合法，（亦即當事人欄僅列載被選
      定人甲○○之名義即可）。是再審原告主張「原確定判決
      僅以甲○○為被選定人，逕以之為上訴人，其所為之判決
      具有民事訴訟法第496 條第1 項第1 款之判決當然違背法
      令之情形」云云，委無可採。（至原確定判決如何將原物
      分配於各共有人，雖未於主文中作明確之表示，非無瑕疵
      ，惟既經憑以辦妥共有物分割登記，已無裁定更正之必要
      ，併此敘明）。
（二）次按共有人因共有物分割之方法不能協議決定，而提起請
      求分割共有物之訴，法院應依民法第824 條命為適當之分
      割，不受任何共有人主張分割方法之拘束，換言之，法院
      對於共有物分割方法之決定，本有其自由裁量權，若分割
      方法與法令無悖，即不得以分割後共有物之使用不符某特
      定法規，即謂該分割判決違背法令。本件原確定判決已敘
      明依自由裁量權所定分割方法之理由，其分割方法亦未使
      共有物之使用有何違背法令之處，再審原告對於原確定判
      決提起再審，所表明之再審理由，無非係就前訴訟程序第
      二審法院依職權所定分割之方法不服，惟原確定判決所為
      分割方法，係屬事實認定之範圍，其分割方法所留設之8
      米寬道路，於鄰接84地號土地部分縱有漸窄之情形，亦僅
      係共有物分割後得否滿足各共有人之特定使用目的而已，
      尚未因此影響其事實之認定及其法律之適用而使分得共有
      物特定部分之共有人違反任何規定，是再審原告所持再審
      理由，係在指摘原確定判決認定事實錯誤，而非所適用之
      法規有何顯然不合於法律規定之情形，揆之前開三、之說
      明，再審原告指摘原確定判決有適用法規顯有錯誤之情形
      ，即無足採。
（三）綜上所述，再審原告提起本件再審，與民事訴訟法第496
      條第1 項第1 款之規定不符，其再審之訴為無理由，應予
      駁回。
據上論結，本件再審之訴為無理由，依民事訴訟法第78條，判決
如主文。
中　　華　　民　　國　　96　　年　　3 　　月　　20　　日
                    民事第四庭
                        審判長法　官  張劍男
                              法　官  彭昭芬
                              法　官  丁蓓蓓
正本係照原本作成。
不得上訴。
中　　華　　民　　國　　96　　年　　3 　　月　　20　　日
　　　　　　　　　　　　　　　書記官  張淑芬
